臺灣高等法院刑事判決　　　　　　 94年度上更(一)字第600號
上　訴　人
即　被　告　甲○○
　　　　　　　　　　（另案於臺灣台北監獄台北分監執行中）
選任辯護人　洪榮彬律師
　　　　　　吳尚昆律師
上列上訴人因毒品危害防制條例案件，不服臺灣桃園地方法院
93年度訴字第1855號，中華民國94年2月4日第一審判決（起訴案
號：臺灣桃園地方法院檢察署93年度偵續二字第3號），提起上
訴，經最高法院發回更審，本院判決如下：
    主  文
原判決撤銷。
甲○○連續販賣第一級毒品，處有期徒刑柒年陸月。扣案之第一
級毒品海洛因壹包（量微無法秤重，包裝無法析離，含包裝重零
點參公克）沒收銷燬之。扣案配用門號0000000000號之行動電話
壹支沒收之。未扣案之販賣毒品所得新台幣壹仟元沒收之，如全
部或一部不能沒收時，以其財產抵償之。
    事  實
一、甲○○因染有施用第一級毒品海洛因之惡習，於不詳時日，
    在桃園縣桃園市某不詳處所，向姓名年籍不詳綽號「阿國」
    之成年男子，以新台幣（下同）5千元之代價，購得重約1.1
    公克之第一級毒品海洛因1包，原擬供己施用（施用第一級
    毒品部分業經台灣桃園地方院92年度訴字第1479號判處有期
    徒1年確定），因有人詢問購買，明知海洛因係中央主管機
    關明令公告禁止販賣之第一級毒品，竟基於意圖營利之概括
    犯意，於民國92年6月間某日晚上10時至11時間，在桃園縣
    桃園市武陵高中對面OK便利商店前，以1小包（含包裝重約
    0.2公克）1000元之代價，販賣第一級毒品海洛因予乙○○1
    次，從中賺取100元之差價。同年7月11日下午4時20分許，
    桃園縣政府警察局桃園分局中路派出所陳泰江警員等人，至
    乙○○位於桃園縣桃園市○○街85之1號2樓住處，查詢乙○○失竊電腦案時，在垃圾桶發現疑似注射毒品之針筒，經員
    警追問乙○○毒品之來源，乙○○即供出其所施用之毒品海
    洛因係向甲○○所購買，陳泰江警員乃授意乙○○，依往例
    向甲○○購買毒品海洛因之方式，撥打甲○○門號
    0000000000號行動電話，由乙○○向甲○○表示要買「一張
    」毒品（即指1000元之毒品海洛因），並約定同日16時40分
    許在桃園市○○路、延壽街口交易。警員陳泰江、楊仁見、
    陳春和3人帶同乙○○，前往上開約定地點等候。嗣甲○○
    依約攜帶毒品海洛因到達約定地點，並欲將海洛因交付乙○○時，因見埋伏員警上前，迅速將海洛因藏放於口袋內欲逃
    逸，仍為在場之員警當場逮捕致未得逞，並為警起出第一級
    毒品海洛因1包（含包裝重0.3公克），及甲○○所有用以聯
    絡販賣毒品所用門號0000000000號行動電話1支。
二、案經桃園縣政府警察局中壢分局報告臺灣桃園地方法院檢察
    署檢察官偵查終結後為不起訴處分，經台灣高等法院檢察署
    檢察長2次命令發回台灣桃園地方法院檢察署續查，再經台
    灣桃園地方法院檢察署檢察官偵查起訴。
    理  由
壹、程序部分：
一、上訴人即被告甲○○供稱92年7月12日第3次警詢筆錄，其正
    在退藥癮，不清楚自己說什麼云云。辯護人辯護意旨指稱被
    告該次之警詢筆錄無證據能力云云。按刑事訴訟法第100條
    之2雖有準用同法第100條之1第1項之規定，即司法警察（官
    ）詢問犯罪嫌疑人，除有急迫情況且經記明筆錄者外，應全
    程連續錄音；必要時，並應全程連續錄影。然考其立法目的
    ，在於建立詢問筆錄之公信力，並擔保詢問程序之合法正當
    ，亦即在於擔保犯罪嫌疑人對於詢問之陳述，係出於自由意
    思及筆錄所載內容與其陳述相符。故司法警察（官）詢問犯
    罪嫌疑人如違背上開規定，其所取得之供述筆錄，究竟有無
    證據能力，即應審酌司法警察（官)違背該法定程序之主觀
    意圖、客觀情節、侵害犯罪嫌疑人權益之輕重、對犯罪嫌疑
    人在訴訟上防禦不利益之程度等具體情節認定之。而如犯罪
    嫌疑人之陳述係屬自白，同法第156條第1項已特別規定「被
    告之自白，非出於強暴、脅迫、利誘、詐欺、違法羈押或其
    他不正之方法，且與事實相符者，得為證據」，則被告在警
    詢之自白，如係出於自由意思而非不正之方法，且其自白之
    陳述與事實相符，縱令司法警察（官）對其詢問時未經全程
    連續錄音或錄影，致詢問程序不無瑕疵，仍難謂其於警訊自
    白之筆錄絕對無證據能力，有最高法院90年臺上字第7137號
    判決可資參照。經查：
  (一)本院前審勘驗92年7月12日乙○○、張智豐、被告之警詢筆
    錄錄影帶，全程均係1位警員詢問、另1位警員作筆錄，首先
    是關於作乙○○之警詢筆錄部分，畫面清晰。緊接著是製作
    張智豐之警詢筆錄部分，畫面亦清晰。張智豐詢問完畢警員
    裝訂文件時，畫面即已出現雜訊光條，接著詢問被告年籍資
    料時，雜訊之光條時有時無，畫面尚穩定，亦可清楚聽見詢
    問內容及被告回答姓名、出生年月日等內容，接著警員告知
    被告刑事訴訟法第95條之權利時，畫面開始時有時無，有雜
    訊併數條光訊，但畫面可見被告簽名、頭低低的，接著被告
    第2次簽名，畫面看見被告打哈欠，畫面時有時無，併有雜
    訊、跳動，聽不見問答之聲音，但可見被告坐於製作筆錄之
    警員旁邊，看著警員製作筆錄，時而靠在椅背上，時而低頭
    ，畫面不斷反覆出現跳動、雜訊、藍色畫面，越往後跳動、
    雜訊、藍色畫面變換之頻率愈來愈密集，被告始終坐在製作
    警詢筆錄警員之旁邊，時而低頭，時而抬頭，1次趴在桌上
    ，警員亦伸懶腰，最後畫面完全無影像出現藍色畫面，錄影
    帶亦僅剩一點點，而自被告詢問年籍時起到畫面全部出現藍
    色，影像完全消失時止，共約30分鐘，其間未見警員有毆打
    被告，有本院前審94年6月13日準備程序筆錄及同年6月21日
    審判筆錄可稽。依此可見被告係在乙○○、張智豐詢問之後
    製作警詢筆錄，而錄影帶畫面亦係由出現光條至畫面逐漸有
    雜訊、跳動、藍色畫面反覆出現，至雜訊、跳動、藍色畫面
    更換頻率愈來愈密集，一直到完全無影像，並非畫面突然消
    失不見。又從畫面可見被告坐於製作警訊筆錄之警員身旁，
    看著警員製作筆錄，時而低頭、時而抬頭，偶而打哈欠，1
    次趴在桌上，並未被刑求，製作筆錄之過程仍可從上開畫面
    識別，且被告並非介於乙○○與張智豐之間詢問，錄影帶畫
    面並非單僅其詢問部分之錄影效果不佳，而係最後1位詢問
    ，錄影帶始逐漸有雜訊、跳動至最後始完全無畫面。經本院
    將該錄影帶送法務部調查局鑑定得知，經檢視該錄影帶，發
    現約3分30秒後之錄影帶邊緣有「單邊邊緣」鋸齒狀之波紋
    ，至於造成錄影帶「單邊邊緣」有鋸齒狀之波紋可能原因有
    2：(1)錄影機或迴帶機機械故障，有造成錄影機或迴帶機產
    生咬帶現象之機率。(2)錄影帶置放於高溫或潮濕空氣中，而
    如係人為因素之拉扯，極易造成錄影帶產生「雙邊邊緣」鋸
    齒狀之波紋，此有法務部調查局95年11月14日調科柒字第
    09500509350號函、96年1月2日調科柒字第09500591260號函
    附卷可稽，顯見該錄影帶出現上開瑕疵狀況，並非警員刻意
    不為錄音錄影，而係錄影帶使用或保存過程所致，且被告自
    始亦未主張警詢時有受威脅、利誘等刑求情事，故被告之警
    詢筆錄係出於自由意志之任意性陳述無訛。
  (二)被告於92年7月11日16時40分許，經警查獲後於同日17時10
    分第1次拒絕夜間訊問，復於同日21時15分第2次拒絕夜間訊
    問，嗣於翌日即同年月12日上午9時40分始接受製作警詢筆
    錄，斯時被告已經經過一夜之休息，且訊問之時間依警詢筆
    錄記載係自該日上午9時40分至10時30分許，訊問之時間並
    不長，被告偶而打哈欠或是1次趴在桌上，洵難認被告有意
    識不清或警員有疲勞訊問。且經本院將錄影帶送至法務部法
    醫研究所鑑定得知，就錄影帶內容所載之哈欠、趴睡狀、仰
    頭凝視、雙眼無神、目光呆滯、閉目、身體動作遲緩、僵硬
    狀，均不支持為常見嗎啡、海洛因、鴉片類毒品道致脫癮症
    狀，更無達毒癮發作而意識不清之情形，再就其症狀，其打
    哈欠、趴睡之嗜睡狀，雖可為甲基安非他命類脫癮之精神呆
    滯、昏睡狀相類似，但似無常見易怒、煩燥不安，似更無意
    識不清狀之情形，綜合研判由錄影帶內容之肢體語言，似無
    法完全符合及直接支持為毒癮發作達意識不清之情形，惟仍
    應以尿液檢驗陽性反應之證據而支持被告似未達脫癮階段，
    此有法務部法醫研究所95年8月15日法醫理字第0950002127
    號函在卷足憑，足見被告於警詢時確未達毒癮發作而意識不
    清之情形。
  (三)再者，被告於該次警詢筆錄先後有5次簽名（92年度偵字第
    13336號卷─以下簡稱偵卷，第7-9頁背面），被告亦坦承係
    其簽寫，觀諸被告之簽名筆劃工整，字跡清晰，並非字體歪
    扭無法辨識，被告當時應可很清楚辨識簽名之原因，並能握
    筆簽名，被告稱其因退藥癮而意識不清應無證據能力云云，
    殊無足取。
  (四)綜上，堪認被告之警詢已全程連續錄音、錄影，且此警詢陳
    述係出於任意性，況被告92年7月12日第3次警詢陳述內容，
    與證人乙○○當日警詢筆錄之證詞大致相符，並有扣案物可
    佐，被告該次警詢之自白陳述核與事實相符，揆諸前揭說明
    ，應認前揭筆錄有證據能力。
二、被告雖於原審否認證人乙○○警詢筆錄之證據能力，惟經本
    院前審勘驗92年7月12日乙○○之警詢筆錄錄影帶，錄影畫
    面清晰，證人乙○○邊抽煙、嚼檳榔，邊看警員製作警詢筆
    錄，並告知警員其意識清楚，對警員之問題思索後回答，亦
    未見警員有何誘導作答或強暴、脅迫等不正取供之情事，有
    本院前審94年6月13日準備程序筆錄可稽。參以本案係乙○○為警查獲後主動供出毒品來源，警員再查到被告，應認證
    人乙○○警詢之陳述具有可信性。其雖嗣於92年7月12日、
    93 年6月25日偵訊時改稱：伊沒有向被告買過毒品，是盧世
    勳向被告購買毒品，伊陪盧世勳一同去向被告購買云云，於
    原審審理時又稱：伊92年6月共向被告購買2次海洛因，地點
    在桃園市武陵高中及至尊社區，每次1000元云云，惟證人乙○○於警詢就向被告購買毒品之時間、地點、次數、金額、
    份量皆能明確陳述，觀之警詢時間距案發時間較近，記憶當
    較為清晰，且較不易匿飾及衡量其等間之利害關係，復經全
    程錄影且出於意志陳述，其嗣後偵訊陳稱係盧世勳向被告購
    買一詞，業經證人盧世勳否認，又於原審稱事後復想起向被
    告購買另1次毒品，亦與一般人記憶隨著時間久遠而糢糊之
    常情有違，可見證人乙○○於警詢中所述具有較可信之特別
    情況，而被告自偵訊起即否認犯行，乙○○之警詢陳述實為
    證明被告犯罪事實存否所必要，依刑事訴訟法第159條之2之
    規定，應認證人乙○○於警詢所述有證據能力，而得為證據
    。
三、按刑事偵查技術上所謂之「釣魚」，係指對於原已犯罪或具
    有犯罪故意之人，以設計引誘之方式，使其暴露犯罪事證而
    加以逮捕或偵查而言，此項誘捕行為，若係由司法警察（官
    ）發動，因係司法警察（官）職務上之偵查行為，並無故入
    人罪之教唆犯意，更不具使人發生犯罪決意之行為，此與被
    誘人原不具犯罪之故意，純因司法警察（官）之設計陷阱而
    萌生犯罪之故意，進而實施犯罪行為，此時司法警察（官）
    之目的，僅在乎辦案之績效，手段難謂正當，且已逾越偵查
    犯罪之必要程度，顯然違反憲法對於基本人權之保障之陷害
    教唆者迥然不同，於此，以「釣魚」方式取得之證據資料，
    若不違背正當法定程序，且於公共利益之維護有其必要性者
    ，法律不予禁止，原則上應認為具有證據能力，有最高法院
    94年度台上字第1008號判決可參。本件警方據證人乙○○之
    陳述，對於曾販賣毒品海洛因予乙○○之被告，以「釣魚」
    方式誘出，被告案發當日亦攜帶毒品海洛因應約前往，其行
    為決意並非員警之行為強制發生，被告仍有自由決定其意志
    之空間，並未嚴重影響被告對本件犯行所生之決意及行為自
    由，因認警察以釣魚方式誘出被告查獲之毒品海洛因1包，
    具證據能力。
四、證人丙○○、陳泰江、楊仁見於偵查之陳述，雖均屬審判外
    之陳述，惟被告及辯護人於本院言詞辯論終結前均未聲明異
    議，依刑事訴訟法第159條之5第2項、第1項規定，視為同意
    作為證據，且經本院審酌前開證人在檢察官偵訊時所為之證
    述，均經具結，作成之情況，亦認適當，應認有證據能力。
貳、實體部分：
一、訊據被告固坦承於上開時、地為警在其口袋內查獲毒品海洛
    因1包之事實，惟矢口否認有販賣毒品海洛因予乙○○之犯
    行，辯稱：當天被查獲之毒品海洛因，係伊被查獲前約半小
    時在加油站施打用剩的，根本無法販賣，乙○○證述前後不
    一，警詢表示向伊購買1次毒品，原審又稱購買2次，之前伊
    託乙○○幫忙買海洛因，但乙○○拿了錢均未幫忙買，後來
    又要向伊拿錢，雙方曾起爭執並打架，乙○○所述不實在。
    被查獲當天是乙○○說要還錢伊才赴約云云。經查：
  (一)據證人乙○○證稱：92年5月底其戒治出所，同年6月初，丙○○曾在伊家中打電話給被告，約被告出來，伊才認識被告
    ，第一次與被告見面並未向被告買毒品，被告有留電話，並
    表示如果需要毒品可以打電話給他。在被查獲前約1個月（
    即92年6月間）某日晚上約10時至11時，與被告約在桃園市
    武陵高中對面OK便利商店外，以1000元向被告購買0.2公克
    或0.3公克毒品海洛因，只向被告購買1次，施用後確定是毒
    品海洛因。92年7月11日配合警方向被告購買毒品，係因警
    察到伊家中查電腦失竊的事，知伊有煙毒前科，又在垃圾筒
    找到注射過之針筒，乃將伊帶至警察局，叫伊找人出來，因
    伊欠被告毒品的錢，被告曾到伊家中搬走伊妹妹之電腦，並
    打伊頭部，致伊頭部有疤，因此與被告有過節，同年6月份
    伊曾向被告買過毒品，被查獲時乃依警察指示與被告聯絡買
    毒品，並與往常一樣對被告說「要買一張東西」，被告說好
    ，就約地點，被告之前確實有賣毒品海洛因給伊等語（見偵
    卷第12-13頁、原審卷第80至86頁），核與被告於警詢時自
    承：92年7月11日下午16時40分，在桃園市○○路、延壽街
    口被警方查獲，同日16時20分許，乙○○打伊電話（
    0000000000）表示要向伊購買海洛因1000元（電話內容稱要
    向伊購買一張毒品），伊答應並約在中山、延壽街口，警方
    在伊身上查獲毛重0.2公克毒品海洛因，即是要賣給乙○○
    之毒品。於92年6月份某日晚上約10時許，販賣品海洛因
    1000元約0.3公克給乙○○，販賣1000元海洛因毒品約賺100
    元，伊販賣海洛因約1個多月，毒品是其在桃園市遊藝場向
    綽號「阿國」之男子購買，買5000元數量約1.1公克，有人
    向伊購買，伊就賣等語（見偵卷第7-8頁），互核二人所述
    皆悉相符。而證人乙○○雖與被告有過節，然其並未隱瞞二
    人有過節一事，並始終堅稱曾向被告購買過毒品海洛因。再
    參諸乙○○確於92年5月28日停止戒治處分，有法務部全國
    檢察官線上查詢刑案人犯在監所最新資料報表（92年度偵續
    字第4號第15頁）在卷可稽，核與乙○○證稱係92年5月底出
    戒治所後透過丙○○才認識被告相合，又據證人丙○○於偵
    訊時證稱：於92年5、6月間，乙○○向被告買毒品，有請伊
    吸用，伊先認識被告，再找被告出來介紹給乙○○等語（見
    偵續卷第19頁），此項陳述，較丙○○嗣於原審所陳：是甲○○問乙○○可不可以買到毒品，但伊沒有看到甲○○有拿
    2000元給乙○○等語之時間較早，距案發時間較近，參以丙○○於本院又稱：時間太久忘了，應以其偵查時較早之陳述
    為可採，丙○○原審所言不足為被告有利之證明。綜上所述
    ，乙○○所述透過丙○○因而認識被告，向其買毒品應屬非
    虛。再者，據證人即查獲警員陳泰江證稱：乙○○坦承向被
    告買過毒品，遂要乙○○再與被告聯絡買毒品，當時告訴乙○○平常如何向被告買毒品即如何說，乙○○即向被告表示
    要拿「一張」（即1000元之毒品），交付毒品狀況楊仁見有
    看到等語（見偵卷第37頁、原審卷第88頁）。又據證人即查
    獲警員楊仁見證稱：被告擬交付毒品給乙○○時，其等上前
    要逮捕，被告即將拿在手上之毒品塞在褲袋等語（見偵卷第
    37 頁背面），可知證人乙○○曾向被告購買過毒品，否則
    其如何能在警方授意下，隨即撥打電話予被告而約出被告為
    本次之交易。而被告於接獲證人乙○○購買毒品之電話，並
    未拒絕，且攜帶毒品於約定之時、地出現，益加證明證人乙○○並非初次向被告購買毒品，並可佐證證人乙○○所證其
    向被告買過毒品一事，而被告被查獲之毒品海洛因毛重為
    0.3公克，復與證人乙○○所稱1000元約購買0.2公克或0.3
    公克之重量相合。又被告坦承於91年間即知販賣毒品係重罪
    （見本院前審94年6月21日審判筆錄），被告於91年9月4日
    即因販賣毒品被警查獲，雖經本院以94年度上更(一)字第309
    號判決判處無罪，惟被告既知販賣毒品係重罪，且前案涉嫌
    販賣毒品罪，其當知自白販賣毒品之後果嚴重，若非有販賣
    毒品予乙○○之事，豈會輕易承認？且警員當場在被告口袋
    內起出之白粉1小包經送請鑑驗結果，認含毒品海洛因成分
    （因量微無法秤重，含包裝重0.3公克），此有法務部調查
    局92 年7月3日調科壹字第080006690號鑑定通知書乙紙附卷
    可稽（見偵卷第42頁），復有被告所有供作聯絡販賣毒品所
    用之配用門號0000000000號行動電話1支扣案可證，堪認被
    告確有上開販賣毒品之犯行。
  (二)又據被告於警詢供稱：伊每販賣1000元之海洛因即可賺取
    100 元等情不諱（見偵卷第8頁），堪認被告販賣海洛因確
    有利可圖，辯護人雖辯稱：被告既以5000元向「阿國」購得
    重約1.1公克之海洛因，再以每包0.2或0.3公克1000元之代
    價販出，被告顯然有虧損，何來賺取差價獲利云云，惟販賣
    第一級毒品係政府嚴予查緝之違法行為，非可公然為之，不
    論是瓶裝或紙包之毒品，均可任意分裝或增減其分量，而每
    次買賣之價量，亦隨時隨雙方關係之深淺、當時之資力、需
    求程度及對行情之認知等因素，機動的調整，則無論以原包
    裝賣出或分裝後再行出售之每包售價，均可因賺取價差而牟
    得利益，至為昭然；況海洛因之價格係屬昂貴，取得不易，
    且為政府嚴予查緝之犯罪，凡為販賣之不法勾當者，苟無利
    可圖，應無甘冒被查緝法辦重刑之危險，平白無端義務為該
    買賣之工作，而被告與乙○○並非親故至交，苟無利得，豈
    會甘冒重刑之風險，一再供其取得海洛因之理，且以被告
    5000元販入1.1公克海洛因之價格計算，0.2公克約909元，
    核與被告警訊所稱1包約可賺取100元之價差相當，被告尚可
    添加他物以減少毒品濃度、增加毒品分量後，再予分裝出售
    ，是被告係以營利之犯意販賣予乙○○，當屬合理之認定。
　(三)被告雖辯稱：當天被查獲之毒品海洛因，係伊被查獲前約半
　　小時在加油站施打用剩的，根本量微無法販賣云云。惟被告
　　於警詢時供稱，其在92年7月11日上午10時，在家中最後一
    次施打毒品海洛因等語（見偵卷第9頁），於原審則改稱其口
    袋內之毒品是剛買來自己要用等語（見原審卷第39頁），嗣
    又改稱於被查獲前半小時在加油站施打毒品海洛因，扣案毒
    品是打剩下的云云，前後供述不一，洵難採信。又據被告上
    開供述扣案毒品係其剛買來供自己施用，及供述袋內尚有殘
    渣，加些生水可以施打止癮等語（本院前審94年6月21日審
    判筆錄），可知扣案毒品海洛因1包，雖因量微無法秤重，
    然仍足資施打止癮。否則，被告何不將該殘渣袋丟棄，卻仍
    帶在身上，是被告辯稱扣案之毒品海洛因1包量微無法販賣
    云云，顯不足採。
　(四)證人乙○○為警查獲後，於92年7月12日、93年6月25日偵訊
　　時雖皆改稱未向被告買過毒品，是丙○○到其住處打電話給
　　被告向他買毒品，其和丙○○一起去武陵高中對面OK便利商
　　店拿云云，與其於警詢證述有向被告購買毒品海洛因之情節
　　不符。惟經本院勘驗證人乙○○警詢筆錄之錄影帶結果，其
　　影像清晰、聲音亦清楚可辨，且證人乙○○陳述之內容與其
　　警詢筆錄記載之內容均相符，有本院前審94年6月13日勘驗
　　筆錄在卷可憑，可見證人乙○○之警詢筆錄係依其自由意識
　　陳述而記載，從而證人乙○○警詢所為陳述，顯係出於任意
　　性所為，而其所為不利於被告指證之「有向被告購買毒品海
　　洛因」一節，亦適與被告警詢時所供承「有販售海洛因予乙○○」之內容相符。再觀之證人乙○○於警詢及原審作證時
　　，均明確指述其有於92年6月間，在桃園縣桃園市武陵高中
    對面OK便利商店前向被告購買1000元之海洛因1包，前後並
    無歧異，並與其他事證相符。反之，證人乙○○於偵查時改
    稱未向被告購買毒品云云，不惟與其先前於警詢及嗣後於原
    審中證稱之情節矛盾，且其所稱是丙○○向被告購買海洛因
    一節，復為證人丙○○所堅詞否認，丙○○猶於偵查中證稱
    ：92年6月當天是乙○○出去，伊未跟乙○○到武陵高中對
    面向被告拿毒品等語（見偵續一卷第28頁），況證人乙○○
    於原審法院審理時證述：那天（指92年7月12日偵查開庭時
    ）有犯毒癮，伊在法院開庭講的才實在等語（見原審卷第90
    頁），益見證人乙○○於偵查中翻異之詞，不足採信。參以
    警詢時間距案發時間較近，記憶當較為清晰，且較不易匿飾
    及衡量其等間之利害關係，應認證人乙○○於偵訊之陳述，
    殊難採為有利於被告之認定。
　(五)證人乙○○於原審固稱於92年6月份有2次向被告購買毒品海
　　洛因，一次在武陵高中，一次在桃園市監理站附近之至尊社
　　區，每次買1000元云云，惟被告僅曾於警詢坦承於92年6月
    份某日賣一次1000之毒品海洛因予被告，對於證人乙○○嗣
    於原審另指被告又於同年月在桃園市監理站附近之至尊社區
    販買毒品海洛因，業經被告否認，而證人乙○○於警詢亦僅
    證稱向曾被告購買1次毒品海洛因，其事後於原審復想起向
    被告購買另1 次之毒品，即難遽採。應認被告僅於92年6月
    間某日晚上10時至11時間，在桃園縣桃園市武陵高中對面
    OK便利商店前，以1小包（含包裝重約0.2公克）1000元之代
    價，販賣毒品海洛因予乙○○。
　(六)被告另辯稱其託乙○○買海洛因，但乙○○拿了錢卻未幫忙
    買，後來又要向其拿錢，雙方曾起爭執，被查獲當天是乙○○說要還錢，其去現場就被警察抓起來，乙○○所述不實在
    云云。惟被告於警詢及第一次偵查終結為檢察官不起訴處分
    後，經台灣高等法院檢察署檢察長第1次命令發回偵查，均
    未曾為此項辯解，遲於案發後將近1年於台灣高等法院檢察
    署檢察長第2次發回偵查始為此項抗辯（偵續一卷第29頁）
    ，而此抗辯攸關被告之犯罪，被告遲至1年後始為抗辯，殊
    違經驗法則，且乙○○查獲當日配合警員打電話給被告時係
    稱要拿「一張」，亦據證人陳泰江證述屬實（見偵卷第37頁
    、原審卷第88頁），已如前述，並非如被告所辯係以還錢為
    由，故被告嗣於本院前審審理時又改稱當天其到大廟買毒品
    ，證人乙○○打電話來，因其家在附近，其順道過去云云，
    顯見被告所辯案發當日係證人乙○○要還錢，其才與證人乙○○約見面云云，實為卸責之詞。證人乙○○於原審審理時
    雖稱：伊欠被告毒品的錢，被告曾到伊家中搬走伊妹妹之電
    腦云云，證人丙○○於原審亦稱：是甲○○問乙○○可不可
    以買到毒品，但伊沒有看到甲○○有拿2000元給乙○○云云
    （丙○○嗣於本院審理時改稱：時間太久忘了），縱認被告
    確曾託乙○○買海洛因，惟乙○○拿了錢未買，致乙○○因
    此欠被告錢一事為真實，然吸毒者友儕間互問彼此毒品來源
    ，價格互為比較，甚至互為販售、轉賣亦屬常見，故被告或
    因嗣後已無毒品來源，始向乙○○查詢有無毒品來源並進而
    委託乙○○代為買受，實無違常情，惟此與被告先前確有販
    賣毒品予乙○○一節，係屬二事，互無關連，故證人乙○○
    於原審審理時亦稱：因與被告有過節，所以警察叫伊交人，
    伊就連絡被告，但是被告確實之前有賣伊毒品等語（見原審
    卷第86頁），徵諸前開事證，足以證明被告確有販賣毒品予
    乙○○之事實。辯護人雖又以乙○○既有欠被告錢，被告殊
    無可能於查獲當日再販賣毒品予乙○○云云置辯，然證人乙○○於原審已稱：被告因與伊有毒品的金錢糾紛而將伊妹妹
    的電腦搬走等語，顯見被告已強行將電腦搬走用以抵付乙○○先前之欠款，被告既已有電腦可供抵償，當可再行販售毒
    品予乙○○，且被告依約到場時尚可視乙○○有無現金再行
    決定是否交付毒品，故被告於電話中答應販售毒品予乙○○
    ，並依約到查獲現場，並無悖於常情，是以被告空言辯稱其
    與乙○○有過節，乙○○所述不實在云云，顯屬推諉飾卸之
    詞，無足採信。
  (七)辯護人雖又以乙○○於查獲當日採尿送驗並無毒品反應，經
    臺灣桃園地方法院檢察署就其施用毒品部分為不起訴處分，
    認乙○○並未施用毒品，而前來販售毒品之被告反而先行施
    毒品，被告尿液因此有毒品反應，認與常情不符置辯。惟警
    員係於92年7月11日至乙○○住處，查詢乙○○失竊電腦案
    時，在垃圾桶發現疑似注射毒品之針筒，始追查出乙○○毒
    品之來源，已如前述，乙○○於警詢自承最後一次施用毒品
    時間約在查獲1個月前（見偵卷第13頁），經比對核與被告
    販售毒品予乙○○之時間相當，警員並於乙○○住處垃圾桶
    查獲針筒，足認乙○○於92年5月28日停止戒治處分出監後
    ，確有施用海洛因之行為，乙○○為警查獲所採尿液經鑑定
    雖無毒品反應，此僅能證明乙○○為警採尿前26小時未施用
    海洛因，惟此與被告於查獲當日確依約欲販售海洛因予乙○○一事無涉，應認被告之前開辯詞，係屬事後卸責之詞，不
    足採信。此外復有前開扣案之毒品1包及行動電話1支可資佐
    證，綜上所述，本件事證明確，被告犯行洵堪認定，應依法
    論科。
二、被告行為後，刑法業經修正，並自95年7月1日生效施行，有
　　關本件情形：
  (一)毒品危害防制條例第4條第1項之販賣第一級毒品罪，有併科
  　罰金刑之規定，因刑法第33條第5款業經修正，罰金最低額
　  由銀元1元提高為新台幣1000元以上，並以百元為單位，經
　　新、舊法比較，應以行為時之刑法第33條第5款規定有利於
　　被告。
  (二)刑法第64條第2項、第65條第2項就死刑、無期徒刑減輕其刑
    之規定，均經修正，經比較新、舊法，認修正前之規定較有
    利於被告。
  (三)刑法第56條連續犯之規定業經刪除，連續犯之規定經刪除後
    ，數行為將論以數罪，併合處罰，並非較有利於被告，是依
    修正後刑法第2條第1項規定，比較新舊法結果，仍應適用被
    告行為時之法律即舊法論以連續犯。
  (四)刑法第59條酌量減輕之規定雖新增「認科以最低度刑仍嫌過
  　重者」，惟此係法院就刑之酌裁審認標準見解之明文化，非
  　屬法律之變更，不生新舊法比較適用之問題，應適用裁判時
  　法（參照最高法院95年10月18日第19次刑事庭會議決議）。
  (五)綜上，除第59條之規定適用修正後之刑法外，整體比較，應
    適用對被告最有利之修正前刑法處斷。
三、被告行為後，毒品危害防制條例已於93年1月9日修正公布施
　　行。然新修正之毒品危害防制條例第4條第1項之規定，與修
　　正前之條項、構成要件、刑度均無不同，就涉犯該條項之罪
　　者，並無有利或不利之情形，自不生新舊法比較之問題，合
　　先敘明。被告於92年7月11日當天至查獲現場時，確有販賣
　　營利之意，惟乙○○並無買受之意，且尚未交付毒品即被查
　　獲，為販賣未遂，是被告所為，係犯毒品危害防制條例第4
　　條第1項之販賣第一級毒品既遂罪、同條第6項、第1項之販
　　賣第一級毒品未遂罪。被告起意販賣後之持有毒品之低度行
　　為，應為販賣之高度行為所吸收，不另論罪。又被告先後2
　　次販賣第一級毒品海洛因既、未遂之行為，時間緊接，所犯
　　構成要件相同之罪名，顯係基於概括之犯意反覆為之，為連
　　續犯，應依修正前刑法第56條之規定論以情節較重之販賣第
　　一級毒品既遂罪一罪，並依法僅就法定刑罰金部分加重其刑
    ，至法定刑死刑、無期徒刑部分，依刑法第64條、第65條第
    1項規定，均不得加重其刑。末按販賣第一級毒品之法定刑
    為「死刑或無期徒刑；處無期徒刑者，得併科新台幣1000萬
    元以下罰金」，然同為販賣毒品之人，其原因動機不一，犯
    罪情節未必盡同，或有大盤毒梟者，亦有中、小盤之分，甚
    或僅止於吸毒者友儕間為求互通有無之有償轉讓者亦有之，
    其販賣行為所造成危害社會之程度自屬有異，法律科處此類
    犯罪，所設之法定最低本刑卻同為「死刑或無期徒刑」，不
    可謂不重。於此情形，倘依其情狀處以有期徒刑，即足以懲
    儆，並可達防衛社會之目的者，自非不可依客觀之犯行與主
    觀之惡性二者加以考量其情狀，是否有可憫恕之處刑，能斟
    酌至當，符合比例原則。本件被告販賣第一級毒品對象僅乙○○1人，販賣毒品之數量甚微，實際得利尚微，以其情節
    論，惡性非重大不赦，若依法定本刑科處最輕本刑無期徒刑
    ，猶嫌過重，實屬情輕法重，在客觀上足以引起一般之同情
    ，尚有堪資憫恕之處，爰依修正後刑法第59條之規定，就被
    告販賣第一級毒品罪之部分，酌量減輕其刑，並依法先加後
    減之。
四、原審以被告事證明確，予以論罪科刑，固非無見，惟原審
　　認被告另於92年6月間某日，在桃園市監理站附近之「至尊
　　社區」販賣毒品海洛因予乙○○，事證尚嫌不足，理由業如
　　前述，原審併予論罪，尚有未洽。扣案配用門號
    0000000000號之行動電話1支，係供被告販賣毒品聯繫所用
    之物，應依毒品危害防制條例第19條第1項之規定宣告沒收
    ，原審竟以刑法第38條第1項第2款之規定諭知沒收，尚有違
    誤。被告上訴否認犯行，雖無理由，惟原判決既有上開可議
    之處，自應由本院予以撤銷改判。爰審酌被告販賣第一級毒
    品，助長毒品之氾濫，危害國人身體健康，兼衡被告販賣毒
    品之數量及次數，犯罪所得，暨被告生活狀況、智識程度、
    犯罪後矢口否認犯行之態度等一切情狀，量處如主文所示之
    刑，以資懲儆。扣案第一級毒品海洛因1小包（因量微無法
    秤重，含包裝重0.3公克），係查獲之毒品，應依毒品危害
    防制條例第18條第1項前段規定，諭知沒收銷燬之。而扣案
    用以包裝前述毒品所用之包裝袋1個，因毒品量微無法秤重
    而與該毒品無法析離，有前揭法務部調查局鑑定通知書可憑
    ，應視同毒品一併沒收銷燬。至於扣案配用門號0000000000
    號之行動電話1支，係供被告販賣毒品聯繫所用之物，且為
    被告所有，業經其供明在卷，應依同條例第19條第1項之規
    定宣告沒收。又被告販賣毒品海洛因予乙○○所得1000元，
    係犯同條例第4條之罪所得之財物，應依同條例第19條第1項
    規定，併予宣告沒收，如全部或一部不能沒收時，以其財產
    抵償之。
據上論斷，應依刑事訴訟法第369第1項前段、第364條、第299條
第1項前段、毒品危害防制條例第4條第1項、第18條第1項前段、
第19條第1項、刑法第2條第1項前段、第11條前段、第59條、修
正前刑法第56條、第65條第2項，判決如主文。
本案經檢察官謝英民到庭執行職務。
中　　華　　民　　國　　96　　年　　3　　月　　20 　　日
　　　　　　　　　刑事第二庭審判長法　官  呂丹玉
　　　　　　　　　　　　　　　　  法　官  王詠寰
　　　　　　　　　　　　　　　　  法　官  林恆吉
以上正本證明與原本無異。
如不服本判決，應於收受送達後十日內向本院提出上訴書狀，其
未敘述上訴之理由者並得於提起上訴後十日內向本院補提理由書
（均須按他造當事人之人數附繕本）。
                                  書記官  劉文美
中　　華　　民　　國　　96　　年　　3 　　月　　20　　日
附錄：本案論罪科刑法條全文
毒品危害防制條例第4條第1項
製造、運輸、販賣第1級毒品者，處死刑或無期徒刑；處無期徒
刑者，得併科新臺幣1000萬元以下罰金。
